【裁判字號】    97,台上,2178
【裁判日期】    970526
【裁判案由】    違反毒品危害防制條例
【裁判全文】
最高法院刑事判決            九十七年度台上字第二一七八號
上  訴  人  台灣高等法院台中分院檢察署檢察官
被      告  甲○○
上列上訴人因被告違反毒品危害防制條例案件，不服台灣高等法
院台中分院中華民國九十六年十二月二十七日第二審判決（九十
六年度上訴字第二七八０號，起訴案號：台灣台中地方法院檢察
署九十五年度偵續一字第一六號），提起上訴，本院判決如下：
    主  文
上訴駁回。
    理  由
按刑事訴訟法第三百七十七條規定，上訴於第三審法院，非以判
決違背法令為理由，不得為之。是提起第三審上訴，應以原判決
違背法令為理由，係屬法定要件。如果上訴理由書狀並未依據卷
內訴訟資料，具體指摘原判決不適用何種法則或如何適用不當，
或所指摘原判決違法情事，顯與法律規定得為第三審上訴理由之
違法情形，不相適合時，均應認其上訴為違背法律上之程式，予
以駁回。本件檢察官上訴意旨略稱：證人黃世民於警詢、偵查及
第一審之證言，原判決已詳予引述，該證人自國中即與被告甲○
○認識，二人間素無怨隙，衡情應無虛構事實誣陷被告之理；觀
諸其所為歷次證詞，大部分均明確言及向被告及綽號「阿弟」之
被告男友顏明郁購買毒品，縱其有以忘記之詞迴護被告之情形（
民國九十四年十月十一日偵訊時），但其後於九十六年四月二十
五日之偵訊及同年七月二十六日之審理中，即又明確指證係向綽
號「阿弟」之被告男友顏明郁購買毒品安非他命及海洛因，黃世
民雖係於事發後三年始為該證言，但其既係不斷於偵訊及審理中
作證，自無漸次淡忘該事件之理。而其所為證言，縱有部分前後
不符，或相互間有所歧異情形，但就被告有替其男友顏明郁送交
毒品安非他命及海洛因給黃世民之事實，則為一致，被告與顏明
郁自有販賣第一級毒品、第二級毒品之犯意聯絡及行為分擔，應
可認定。原審僅以其證詞不一，即認其所為之證言不可採，而為
被告無罪之判決，尚有違經驗法則與論理法則，而有判決違背法
令之不當等語。
惟查本件原判決引用第一審判決書所記載之證據及理由，而以公
訴意旨略以：被告甲○○與顏明郁共同基於販賣第一級毒品海洛
因及第二級毒品甲基安非他命之概括犯意，自九十三年三月間某
日起至同年六月十五日（即黃世民為警查獲時），在黃世民位於
彰化縣埤頭鄉○○○路一四五巷三十六號之住處，連續販賣四次
海洛因及三次甲基安非他命予黃世民。因認被告涉與顏明郁共同
連續犯有毒品危害防制條例第四條第一項及第二項之販賣第一級
毒品、第二級毒品罪嫌。係以證人閻毅存於九十三年六月十五日
警詢、同年十月二十八日偵查中、盧清水於九十三年六月十五日
警詢、同年十月二十八日偵訊時、卓湘婷於警詢中、黃進光於九
十三年六月二十八日警詢、同年四月二十五日偵訊時、黃世民於
九十三年六月十五日警詢時、九十四年十月十一日及九十六年四
月二十五日偵訊時、莊順法於偵訊時之供述，0000000000號行動
電話之通訊監察譯文、九十三年四月十九日二十二時二十六分00
00000000號手機（A：顏明郁)與0000000000號手機、同日二十三
時十六分0000000000號之手機（A：顏明郁)與0000000000號之手
機（ B：甲○○）之通訊監察譯文，被告於九十四年四月二十六
日及同年五月二十六日，持有第二級毒品甲基安非他命十六包及
五包為警查獲，為其論據。然訊據被告堅詞否認有與顏明郁共同
連續販賣海洛因及安非他命之犯行，辯稱：是顏明郁販賣毒品給
黃世民，伊並沒有賣過毒品給黃世民，也沒有幫顏明郁拿過毒品
給黃世民，顏明郁是伊男友，伊只是曾經聽顏明郁說過其跟黃世
民的交往，且顏明郁曾經跟伊借過電話撥打給黃世民，黃世民也
曾經回撥那支電話要找顏明郁，伊去過黃世民家約有三、四次，
伊本身只有施用安非他命，並沒有施用海洛因，九十四年四月二
十六日及五月二十六日因意圖販賣而持有安非他命，該安非他命
是伊用現金卡去借錢買的等語。經查：閻毅存、盧清水、卓湘婷
及黃進光等人於上開警詢及偵訊中之供述，均未曾言及被告有與
顏明郁共同販賣毒品予渠等，且卷附原審法院九十六年度上訴字
第六四號刑事判決書中，就顏明郁販賣第一級毒品、第二級毒品
予盧清水、卓湘婷等人之犯行，亦未認定被告就該犯行有犯意聯
絡及行為分擔之共同正犯關係，是縱顏明郁確有販賣第一級毒品
、第二級毒品予盧清水、卓湘婷，甚或閻毅存、黃進光等人，亦
與被告無關。至被告於九十四年四月二十六日及同年五月二十六
日持有第二級毒品甲基安非他命十六包及五包，係擬伺機販賣牟
利，業經原審法院九十五年度上訴字第一七四三號刑事判決確定
，有該判決書在卷可參，且其犯罪時間在本件案發後一年，與本
件被告是否有與顏明郁共同販賣海洛因及安非他命予證人黃世民
無涉，均不足採為被告不利之認定。次查公訴人雖以黃世民警詢
及偵訊之供述筆錄及上開監聽譯文，指被告有與顏明郁共同販賣
毒品之犯行。然觀諸黃世民上開供述（詳如原判決理由三、（二
）、1、2、所載），其於案發之初（即九十三年六月十五日）警
詢時，係證稱其共向被告買過安非他命三次，且係被告主動打電
話與其聯絡後，再將安非他命送到其住處，至於海洛因部分，則
係向顏明郁購買，再由顏明郁將海洛因送至其住處等語；而於同
年十月二十八日偵訊時，即改稱其係向顏明郁購買毒品，並未曾
向被告購買過（因男人向女人買東西很奇怪）等語；事隔一年後
，於九十四年十月十一日偵訊時，仍堅稱：伊只說曾向顏明郁買
過毒品，顏明郁會開車過來，再由坐在車旁的人拿毒品給伊，旁
邊那個人是男的，綽號叫「大頭」，伊未曾看過被告一起過來等
語；詎事隔近三年，於九十六年四月二十五日偵訊時即改稱：伊
係向顏明郁購買安非他命及海洛因，顏明郁有送一次海洛因到伊
家，其他幾次的海洛因及安非他命都是顏明郁叫被告送到伊住處
。伊是打電話向顏明郁買毒品，被告負責送毒品給伊等語；再於
事隔三年後之九十六年七月二十六日於第一審時更詳細交待整個
販賣過程（詳如原判決理由三、（二）、3、 所載）。衡諸常情
，人之記憶應係隨時間之過往，而漸次淡忘，況購買毒品施用又
非光榮值得紀念之事，一般購毒者豈可能時時刻刻記住當時購買
毒品之情形，而時隔越久，記憶反而越清晰之理，參以黃世民於
九十四年十月十一日偵訊時證稱：「（問：既然你與甲○○沒有
冤仇，為何於警詢會指認向甲○○買毒品？）經過這麼久，真的
忘記了」等語，黃世民於九十四年十月十一日既已忘記當時購買
毒品之情節，豈可能事隔近三年之九十六年四月二十五日偵查中
及九十六年七月二十六日第一審時，又能清楚記憶起購買毒品之
經過，顯有悖於常情。況黃世民事隔多年後，於偵查及第一審就
其如何與被告、顏明郁聯絡購買毒品，如何交付毒品，先後所證
不一，其於九十六年四月二十五日偵訊時證稱：伊係打電話向顏
明郁購買毒品，除由顏明郁交付其中一次海洛因外，其餘均係由
被告交付海洛因、安非他命云云；於第一審或證稱：伊都是打電
話給顏明郁購買毒品，顏明郁會開車載被告一起至伊住處交付毒
品，其中一、二次係由被告交付伊安非他命，另有一次是由被告
交付海洛因給伊云云；或證稱：在整個購買毒品的過程中，伊有
主動打電話給顏明郁及被告，彼等也有主動打電話給伊云云。顯
有瑕疵，自不足作為被告論罪之依據。至黃世民於九十三年六月
十五日警詢時，雖曾證稱：伊共向被告買過安非他命三次，係被
告主動打電話與伊聯絡後，再將安非他命送到伊住處等語。然其
於同年十月二十八日偵訊時，即改稱其係向顏明郁購買毒品，並
未向被告購買過毒品，其於最初之警詢及偵查中所證，前後不符
，況依卷附之通聯監聽紀錄，又查無被告主動打電話聯絡黃世民
購買安非他命之通聯情形，足以佐證黃世民於警詢所為陳述之真
實性，其於警詢所為之陳述，亦不足作為不利於被告之證據。證
人即製作黃世民警詢筆錄之警員莊順法於偵訊時，雖結證稱：黃
世民之警詢筆錄係伊所製作，伊係根據黃世民之陳述記載寫在筆
錄中等語。然前已述及，黃世民之警詢筆錄並不能作為被告論罪
之依據，是莊順法之證詞自亦不足作為不利於被告之認定。又顏
明郁有於九十三年四月十九日二十二時二十六分一秒以行動電話
號碼0000000000號撥打黃世民所使用之行動電話號碼0000000000
號，彼此為如原判決附件即第一審判決附表一所示通訊監察譯文
之通話，業據第一審法院勘驗屬實，黃世民當庭承認該錄音光碟
中一方之男聲為其聲音無誤。該通訊監察譯文內容雖有雙方謀議
買賣海洛因（俗稱「查某」台語發音）、安非他命（俗稱「查埔
」台語發音）毒品之術語出現，惟經第一審法院以該通訊監察譯
文內容詢問黃世民後，黃世民證稱：顏明郁是叫伊幫忙問有無安
非他命，顏明郁要買安非他命，但伊並沒有幫顏明郁去問，而顏
明郁電話中說：「你『查某』看要不要處理，我等一下要去外圍
。」，他的意思是問伊要不要海洛因，伊叫顏明郁等十分鐘是表
示伊想要向顏明郁購買海洛因，但是伊還沒有確定，因為伊還要
向太太拿錢，而那次伊後來確有向顏明郁買到海洛因，伊是開車
去彰化縣埤頭鄉竹塘村台十九線的田邊附近，伊與顏明郁約在那
裡等，顏明郁拿一包海洛因給伊，伊最少拿新台幣三千元給顏明
郁，此次被告並沒有與顏明郁一同前往等語。黃世民就該通訊監
察譯文內容之解釋，核與該通訊監察譯文內容客觀上所顯現之字
意相符，堪信黃世民就該通訊監察譯文內容所為之詮釋，應屬真
實。是顏明郁於該通電話中顯係欲透過黃世民詢問購買安非他命
毒品，而附帶向黃世民兜售海洛因毒品，二人間互相調用毒品乙
節堪可認定。嗣後於同日二十二時三十秒，顏明郁有以行動電話
號碼0000000000號撥打被告所使用之行動電話號碼0000000000號
，彼此為如第一審判決附表二所示通訊監察譯文之通話，亦據第
一審法院勘驗屬實，被告當庭承認該錄音光碟中一方之女聲為其
聲音無誤。依該通訊監察譯文內容，檢察官雖將之解讀為：黃世
民向顏明郁表示欲購買毒品，顏明郁繼而向被告表示提供毒品販
賣之合意。惟查，經第一審法院以該通訊監察譯文內容詢問被告
後，被告辯稱：伊與顏明郁在該通電話之通話內容是伊那時候已
經沒有毒品可以施用了，顏明郁說其有朋友要拿毒品，問伊是否
要跟其一起拿，因為一起拿一錢的話，藥頭會算比較便宜，而伊
詢問是何人要拿，是因為當時伊與顏明郁在交往期間，伊想要知
道對方是男或是女，至於顏明郁說的彰化那個人，伊並不知道是
何人，且該人最後也沒有來找伊云云，其辯詞雖明顯為自己卸責
，而不足令人採信。惟審究渠二人此通電話之通話內容即如該附
表二所示之通訊監察譯文內容，顏明郁係詢問被告是否仍有「查
埔」即安非他命，而如上開附表一所示之通訊監察譯文內容，顏
明郁係欲透過黃世民詢問購買安非他命毒品，且附帶向黃世民兜
售海洛因毒品，足見如該附表一、二所示之該二則通訊監察譯文
內容，其通話時間雖分別係同日二十二時二十六分及二十二時三
十分之緊接情況下，惟通話內容則實無相干，因顏明郁本身既乏
安非他命施用而先行向黃世民詢問有無購買安非他命之管道，其
後顏明郁再向被告詢問有無安非他命可供販賣，自無可能係與被
告為提供安非他命毒品販賣予黃世民之合意，蓋倘顏明郁自被告
處即可取得安非他命販賣予他人或黃世民，即無可能撥打電話予
黃世民，請其代為詢問購買一錢之安非他命供自己施用，是依上
開二則通訊監察譯文內容，亦難據以認定被告有參與顏明郁販賣
安非他命予證人黃世民之犯行。此外又查無積極證據足以證明被
告確有與顏明郁共同販賣第一級毒品、第二級毒品予黃世民之犯
行，因認不能證明被告犯罪而維持第一審諭知被告無罪之判決，
駁回檢察官在第二審之上訴，已詳予說明其證據之取捨及論斷之
基礎。復敘明檢察官雖於第一審審理時擴張犯罪事實：被告與顏
明郁又自九十三年四月間起，在彰化縣田中鎮○路里○○街二十
號附近及田中鎮○○路消防隊前，販賣二次海洛因及五次甲基安
非他命給盧清水，此部分與被告販賣毒品予黃世民部分，有裁判
上一罪關係等情。惟犯罪事實之擴張需與原起訴之犯罪事實有裁
判上一罪關係，法院始得併予審理。本件起訴之犯罪事實既經諭
知被告無罪之判決，已如前述，是上開擴張犯罪事實即與本案無
裁判上一罪關係，自不得併予審理。所為論斷均有卷存資料可資
覆按，從形式上觀察，並無所謂違背法令之情形。按檢察官就被
告犯罪事實，應負舉證責任，並指出證明之方法，刑事訴訟法第
一百六十一條第一項定有明文。因此，檢察官對於起訴之犯罪事
實，應負提出證據及說服之實質舉證責任。倘其所提出之證據，
不足為被告有罪之積極證明，或其指出證明之方法，無從說服法
院以形成被告有罪之心證，基於無罪推定之原則，自應為被告無
罪判決之諭知。本件原審就檢察官所提出之證據、所指出證明之
方法，以及卷內訴訟資料，已詳加調查審酌，逐一剖析，仍無從
獲得被告有罪之心證，因而維持第一審諭知被告無罪之判決，於
法自屬有據。又證據之取捨屬事實審法院之職權，其取捨茍不違
背經驗法則或論理法則，即不生判決違背法令之問題。而所謂經
驗法則，係客觀存在之定則，非當事人主觀上之臆測。原判決已
詳予調查說明黃世民於警詢、偵訊時及第一審之供述，前後不一
，既存有瑕疵，且諸多不合常理之情形，不足作為不利於被告之
認定，難謂與經驗法則或論理法則有違。上訴意旨仍執原判決所
捨棄不採之證據，徒憑己見或就原判決已有調查說明之事項，或
就原審證據取捨及判斷證據證明力之職權行使，泛指其違法，難
謂係依據卷內訴訟資料執為指摘之適法上訴第三審理由。本件上
訴為違背法律上之程式，應予駁回。
據上論結，應依刑事訴訟法第三百九十五條前段，判決如主文。
中    華    民    國  九十七  年    五    月  二十六  日
                      最高法院刑事第一庭
                          審判長法官  董  明  霈
                                法官  林  茂  雄
                                法官  張  祺  祥
                                法官  吳  昆  仁
                                法官  蘇  振  堂
      本件正本證明與原本無異
                                      書  記  官
中    華    民    國  九十七  年    五    月   三十   日
                                                      v


司法院資訊處製作；財團法人民間司法改革基金會備份。
